【裁判字號】    99,消債更,42
【裁判日期】    991006
【裁判案由】    更生事件
【裁判全文】
臺灣臺北地方法院民事裁定            99年度消債更字第42號
聲請人即債務人  甲○○
上列當事人因消費者債務清理事件聲請更生，本院裁定如下：
    主    文
聲請駁回。
聲請費用新臺幣壹仟元由聲請人負擔。
    理    由
一、按債務人對於金融機構因消費借貸、自用住宅借款、信用卡
    或現金卡契約而負債務，在聲請更生或清算前，應提出債權
    人清冊，以書面向最大債權金融機構請求協商債務清償方案
    並表明共同協商之意旨，消費者債務清理條例第一百五十一
    條第一項定有明文。又債務人與金融機構協商成立者，不得
    聲請更生或清算，但因不可歸責於己之事由，致履行顯有重
    大困難者，不在此限；本條例施行前，債務人依金融主管機
    關協調成立之中華民國銀行公會會員辦理消費金融案件無擔
    保債務協商機制與金融機構成立之協商，準用前項之規定，
    同條例第一百五十一條第五、六項亦有明文。揆諸其立法理
    由可知，債務清償方案成立後，固由債務人按其條件履行，
    惟如協商所成立之條件依債務人之收入已發生履行顯有重大
    困難，或其後發生情事變更，在清償期間收入或收益不如預
    期，致該方案履行困難甚或履行不能，因不可歸責於己，始
    能聲請更生或清算，此項規定旨在避免債務人任意毀諾已成
    立之協商，濫用更生或清算之裁判上債務清理程序，合先敘
    明。
二、本件聲請意旨略以：其有不能清償債務之情事，曾於民國九
    十八年二月十六日與債權金融機構成立協商，約定自同年三
    月起分一百七十五期、年利率百分之一、每月償還新臺幣（
    下同）七千元，惟因其於九十九年二月十日更換工作，每月
    薪資收入約二萬六千元至三萬元，而配偶亦經協商須按月清
    償一萬一千元債務，又需扶養未成年子女曾竺思，無力負擔
    、生活費不足，因非可歸責於己之事由致履行有重大困難，
    爰依法聲請更生等語。
三、本件聲請人即債務人曾於九十八年二月十六日就積欠金融機
    構之約二百八十萬元債務與有擔保債權人第一商業銀行股份
    有限公司（下稱第一商銀）、無擔保債權人萬泰商業銀行股
    份有限公司（下稱萬泰商銀）等金融機構成立協商，並自九
    十八年三月起依協商內容繳款，此經聲請人自承在卷，且有
    （第十八至二三頁）本院九十八年度消債核字第三八四三號
    民事裁定暨協議書、還款分配表暨表決結果、（第二四至二
    七頁）聲請人所提財團法人金融聯合徵信中心當事人綜合信
    用報告附卷可稽，堪認為真。是依上開規定，聲請人須有不
    可歸責於己之事由，致履行原成立之協商顯有重大困難，始
    得聲請更生。經查：
（一）聲請人九十五至九十七年間任職吉年企業有限公司、傑龍
      公寓大廈管理維護股份有限公司、群傑貿易有限公司、燦
      柏衛浴商業社，全年薪資分別為三十三萬四千八百二十九
      元、三十一萬六千八百元、四十二萬八千二百元，平均每
      月薪資約為二萬七千九百零二元、二萬六千四百元、三萬
      五千六百八十三元，有（第十二、十三、五二、五三頁）
      財政部臺灣省北區國稅局綜合所得稅各類所得資料清單、
      （第七三至七七頁）司法院稅務電子閘門財產所得調件明
      細表可考，聲請人並自承自九十八年十一月起至九十九年
      二月十日止任職阿里山冷藏流通股份有限公司，每月薪資
      二萬八千元（見第五頁收入表、第三二至三六頁勞工保險
      被保險人投保資料表），自九十九年三月起改任職汽車百
      貨外務，每月薪資二萬六千元至三萬元（見第三一頁書狀
      ），故聲請人固定收入並無明顯變化，協商成立前後二年
      間其身體狀況亦無足以影響其工作之任何變化，則聲請人
      九十八年二月間與第一商銀、萬泰商銀等金融機構成立協
      商、約定自同月償還七千元，應已盱衡自己之經濟能力、
      履行協商結果之意願、可能性、依協商結果可得之期限與
      低利利益、毀諾時將產生之不利益等主、客觀因素，本諸
      自由意識及平等地位自主決定，易言之，如自九十八年三
      月起每月清償七千元非其能力所及，聲請人本不應與金融
      機構成立協商，豈有先貿然與金融機構成立協商，於個人
      主、客觀情狀均無任何變化之情況下率爾毀諾、主張不可
      歸責於己之理？故除聲請人得舉證證明於九十八年二月起
      迄今確有其他不可歸責於己之事由導致其繼續履行原成立
      之協商顯有重大困難，本件聲請人無法履行與金融機構原
      成立之協商，要係因可歸責於己之事由所致。
（二）按左列親屬，互負扶養之義務：(一)直系血親相互間；負扶
      養義務者有數人時，應依左列順序定其履行義務之人：(二)
      直系血親尊親屬；負扶養義務者有數人而其親等同一時，
      應各依其經濟能力，分擔義務；受扶養權利者，以不能維
      持生活而無謀生能力者為限；因負擔扶養義務而不能維持
      自己生活者，免除其義務，民法第一千一百一十四條第一
      款、第一千一百一十五條第一項第二款、第三項、第一千
      一百一十七條第一項、第一千一百一十八條前段定有明文
      。本件聲請人與配偶何佩蓉、未成年子女雷又嘉（九十三
      年十月二十六日生）、雷竺恩（九十八年十一月二十日生
      ）同住聲請人所有、位在臺北縣新店市○○路五二巷一號
      五樓房屋，此觀（第三七、三八頁）戶籍謄本所載即明，
      雷又嘉、雷竺恩應由聲請人扶養，至聲請人配偶何佩蓉現
      年僅四十歲，九十五、九十六年即有薪資收入三十二萬四
      千六百元、二十六萬四千三百八十二元（見第五五、五六
      頁財政部臺灣省北區國稅局綜合所得稅各類所得資料清單
      ），無庸由聲請人扶養，且應與聲請人共同扶養未成年子
      女雷又嘉、雷竺恩及負擔家庭生活費用。
（三）聲請人於財產及收入狀況說明書（第六頁）「聲請人兩年
      內必要支出」欄、（第三一頁）書狀中載稱每月支出「膳
      食交通水電費」八千元、「保母費」一萬五千元、「電話
      費」一千二百元、「保險費」二千元，並提出（第八至十
      頁）電費查詢單、水費繳納證明單、（第五八至七二頁）
      電信費繳費證明單、水費繳納證明單、電費查詢單為證。
    １其中「個人膳食費」應以每月三千九百元計算為合理（即
      平均每日一百三十元）。
    ２「水電費」部分，固屬必要生活費用，但應以足以維持生
      活之最低額計算，蓋聲請人既入不敷出、生活拮据困難，
      自當撙節開支，豈有許其恣意浪費之理？則依聲請人所提
      （第八至十、六七至七二頁）電費查詢單、水費繳納證明
      單所載之最低數額計算，聲請人每月約負擔「電費（半數
      ）」三百五十四元、「水費（半數）」一百二十三元。
    ３「交通費」部分聲請人並未提出任何證據以實其說，而聲
      請人居住在臺北縣新店市○○路，交通便利，如搭乘大眾
      運輸工具，以每日七十元計算，每月交通費約一千五百四
      十元。
    ４「電信費」顯然過高，應以室內電話基本費（半數）每月
      三十五元計算為合理，至行動電話並非生活必要設備，爰
      予剔除。
    ５「保險費」部分聲請人亦未提出任何證據供參，且是項費
      用如為聲請人自己及未成年子女之全民健康保險費，聲請
      人自當提出正確數額俾便計算，而聲請人經本院裁定命補
      正後，仍未補正，如為其他商業保險，則非必要費用，亦
      予剔除。
    ６「保母費」部分應認係雷又嘉、雷竺恩之扶養費用，惟聲
      請人之配偶何佩蓉應與聲請人共同扶養未成年子女雷又嘉
      、雷竺恩，前已述及，是聲請人每月所負擔為半數七千五
      百元。
（四）綜上，聲請人每月應負擔「個人膳食費」三千九百元、「
      電費」約三百五十四元、「水費」約一百二十三元、「交
      通費」約一千五百四十元、「電信費」三十五元、「未成
      年子女扶養費」七千五百元，合計共一萬三千四百五十二
      元，加計履行協商條件每月負擔之七千元，共二萬零四百
      五十二元，低於聲請人每月收入六千至一萬五千元，自難
      認其履行協商條件有重大困難；參酌聲請人名下除有門牌
      號碼臺北縣新店市○○路五二巷一號五樓房地外，尚有車
      牌號碼ＭＳ－０五０九號、Ｐ六－四六三九號自用小客車
      ，顯見聲請人並無因收入減少致有不能履行協商條件之情
      事，收支仍甚為充足寬裕、未見支絀匱乏。
四、從而，本件聲請人尚難認有不可歸責於己之事由致其繼續履
    行原成立之協商顯有重大困難情事，其逕聲請更生，自與消
    費者債務清理條例第一百五十一條之規定有間，應屬聲請更
    生之要件不備，是項不備復無從補正，爰依同條例第八條之
    規定，駁回其更生之聲請。
中    華    民    國    99    年    10    月    6     日
                    民事第一庭  法  官  洪文慧
以上正本係照原本作成。
如對本裁定抗告須於裁定送達後十日內向本院提出抗告狀，並繳
納抗告費新臺幣一千元。
中    華    民    國    99    年    10    月    6     日
                                書記官  林芝儀

司法院資訊處製作；財團法人民間司法改革基金會備份。
